【裁判字號】    98,勞上,68
【裁判日期】    990504
【裁判案由】    給付退休金等
【裁判全文】
臺灣高等法院民事判決                  98年度勞上字第68號
上  訴  人  丙○○
訴訟代理人  溫惠美律師
被  上訴人  新菱實業股份有限公司
法定代理人  乙○○
訴訟代理人  尤英夫律師
            胡智忠律師
            黃宗哲律師
上列當事人間，請求給付退休金等事件，上訴人對於中華民國98
年6月10日臺灣臺北地方法院97年度勞訴字第142號第一審判決，
提起上訴，經本院於99年 4月20日言詞辯論終結，判決如下：
    主      文
原判決關於駁回上訴人後開第二項部分之訴、及假執行之聲請、
暨訴訟費用之裁判均廢棄。
前項廢棄部分，被上訴人應給付上訴人新臺幣柒拾萬陸仟捌佰元
，並自民國97年 7月22日起至清償日止，按週年利率百分之五計
算之利息。
其餘上訴駁回。
第一、二審訴訟費用由被上訴人負擔百分之二十一，其餘由上訴
人負擔。
    事實及理由
一、上訴人起訴主張：被上訴人自民國(以下同)81年5月5日起僱
    用上訴人為其公司總經理，迄96年5月4日屆滿15年，96年11
    月25日上訴人提出辭職書後，即於翌日起未到職上班，兩造
    間之勞動契約於上訴人96年11月25日提出辭職書之日即已終
    止；查上訴人36年12月16日出生，於離職時已屆滿55歲且工
    作15年以上，依勞動基準法(以下稱勞基法)第53條第 1款之
    規定，得自請退休，被上訴人自應依勞基法之規定給付上訴
    人退休金，惟經上訴人二次催請給付，未獲置理；為此，求
    為命被上訴人應給付上訴人退休金新臺幣(以下同)3,412,54
    2元，及自起訴狀繕本送達翌日起至清償日止，按週年利率5
     %計算之利息之判決；對於原法院為其敗訴判決聲明不服，
    提起上訴所為聲明：(一)原判決廢棄。(二)被上訴人應給付上訴
    人 3,412,542元，及自起訴狀繕本送達翌日起至清償日止，
    按週年利率5%計算之利息。(三)第一、二審訴訟費用由被上訴
    人負擔。(四)願供擔保，請准宣告假執行。
二、被上訴人則以：上訴人任職於被上訴人公司期間，係基於委
    任契約之法律關係，擔任被上訴人公司之總經理，而非勞動
    契約，非屬勞基法之勞工，自無勞基法之適用，且上訴人於
    96年11月25日以自動辭職方式，提出辭職書，而非以自請退
    休方式離職，被上訴人即據以自97年 1月起未再給付薪俸，
    堪認被上訴人已同意其辭職，97年 3月間上訴人再依勞基法
    有關退休之規定，催請被上訴人給付退休金，並提起本件訴
    訟，實無理由等語，資為抗辯；對於上訴人之上訴所為答辯
    聲明：(一)上訴駁回。(二)第二審訴訟費用由上訴人負擔。(三)如
    受不利判決，願供擔保請准宣告免為假執行。
三、上訴人主張被上訴人自81年5月5日起僱用上訴人為其公司總
    經理，迄96年5月4日屆滿15年，96年11月25日上訴人提出辭
    職書後，即於翌日起未到職上班，兩造間之勞動契約於上訴
    人96年11月25日提出辭職書之日即已終止；查上訴人36年12
    月16日出生，於離職時已屆滿55歲且工作15年以上，經上訴
    人二次催請給付退休金，未獲置理等事實，為被上訴人所不
    爭執，且有勞工保險被保險人投保資料表、辭職書、上訴人
    身分證、存證信函、律儀聯合律師事務所函等在卷 (原審勞
    訴卷第123、勞調卷第23、6至8頁)為憑；上訴人主張之上開
    事實，應堪信為真實。
四、上訴人主張被上訴人應依勞基法之規定，應給付上訴人退休
    金等語；被上訴人則以：上訴人任職於被上訴人公司期間，
    係基於委任契約之法律關係，擔任被上訴人公司之總經理，
    而非勞動契約，非屬勞基法之勞工，自無勞基法之適用，且
    上訴人於96年11月25日以自動辭職方式，提出辭職書，而非
    以自請退休方式，自被上訴人公司離職，被上訴人即據以自
    97年 1月起未再給付薪俸，堪認被上訴人已同意其辭職，97
    年 3月間上訴人再依勞基法有關退休之規定，催請被上訴人
    給付退休金，實無理由等語為抗辯；經查：
(一)按：「『勞工：謂受雇主僱用從事工作獲致工資者。』、『
    工資：謂勞工因工作而獲得之報酬。』、『勞動契約：謂約
    定勞雇關係之契約。』勞動基準法第2條第1款、第3款、第6
    款定有明文。是勞動契約之勞工與雇主間具有使用從屬及指
    揮監督之關係，勞動契約非僅限於僱傭契約，關於勞務給付
    之契約，其具有從屬性勞動性質者，縱兼有承攬、委任等性
    質，自應屬勞動契約。」、「勞基法第2條第6款規定，約定
    勞雇間之契約為勞動契約。據此而言，凡是具有指揮命令及
    從屬關係者，均屬之，是亦未以僱傭契約為限。故公司負責
    人對經理，就事務之處理，若具有使用從屬與指揮命令之性
    質，且經理實際參與生產業務，即屬於勞動契約之範疇，該
    經理與公司間，即有勞動基準法之適用；反之，則否。」、
    「一般學理上亦認勞動契約當事人之勞工，具有下列特徵：
    (一)人格從屬性，即受雇人在雇主企業組織內，服從雇主權威
    ，並有接受懲戒或制裁之義務。(二)親自履行，不得使用代理
    人。(三)經濟上從屬性，即受雇人並不是為自己之營業勞動而
    是從屬於他人，為該他人之目的而勞動。(四)納入雇方生產組
    織體系，並與同僚間居於分工合作狀態。勞動契約之特徵，
    即在此從屬性。又基於保護勞工之立場，一般就勞動契約關
    係之成立，均從寬認定，只要有部分從屬性，即應成立。」
    有最高法院89年度臺上字第1301號、95年度臺上字第1492號
    、81年度臺上字第 347號等裁判意旨，可資參照；次按：「
    公司得依章程規定置經理人，其委任、解任及報酬，股份有
    限公司應由董事會以董事過半數之出席，及出席董事過半數
    同意之決議行之。」公司法第29條第1項第3款定有明文；且
    最高法院97年度臺上字第1510號亦著有：「依公司法第29條
    第1項及第127條第 4項之規定，固可認經理人與公司間為委
    任關係。但公司之員工與公司間究屬僱傭或委任關係？仍應
    依契約之實質關係以為斷，初不得以公司員工職務之名稱逕
    予推認。且勞動基準法所定之勞動契約，係指當事人之一方
    ，在從屬於他方之關係下提供職業上之勞動力，而由他方給
    付報酬之契約，與委任契約之受任人，以處理一定目的之事
    務，具有獨立之裁量權或決策權者有別。是公司經理人於事
    務之處理，縱或有接受公司董事會之指示，倘純屬為公司利
    益之考量而服從，其仍可運用指揮性、計畫性或創作性，對
    自己所處理之事務加以影響者，亦與勞動契約之受僱人，在
    人格上及經濟上完全從屬於雇主，對雇主之指示具有規範性
    質之服從，迥然不同。」之裁判意旨，可資參照。
(二)被上訴人係經營各種纖維之紡織針織加工及販賣、各種成衣
    之製造加工買賣業務等之事業，為適用勞基法之事業單位，
    自81年5月5日起僱用上訴人為其公司總經理，其職稱雖為總
    經理，惟其所從事之業務，自接受訂單至交貨等均係為被上
    訴人之營業而勞動，每月與其他同僚由被上訴人核發固定之
    薪資報酬等事實，為被上訴人所不爭執，且有上訴人提出被
    上訴人不爭執真正之訂紗單、打樣製造單、確認樣單、各類
    所得扣繳暨免扣繳憑單(原審勞訴卷第72至80、 18頁，其中
    訂紗單、打樣製造單、確認樣單須由董事長核章，無獨立性
    ，詳如下述(六)之5)足稽；上訴人顯非為自己之營業報酬而
    工作，不負擔被上訴人公司營業之損益盈虧，與被上訴人具
    有經濟上之從屬性，至為明確。
(三)由上訴人自受雇於被上訴人即為被上訴人納入組織體系，與
    協理統轄業務部、船塢部、採購部、開發部和展示部，參與
    開發毛衣款式、開拓毛衣外銷訂單等生產體系，其職稱雖為
    總經理，惟與其他同僚或員工居於分層負責之狀態，與被上
    訴人具有組織之從屬性。
(四)再由被上訴人之變更登記表所列董事、監察人或其他負責人
    名單：董事長為乙○○、董事為林河洲、林河津、監察人侯
    靜姿，並無總經理之設置，而上訴人係受雇於被上訴人，為
    被上訴人工作而獲得報酬之事實，為被上訴人所不爭執，且
    有被上訴人之變更登記表在卷(原審勞訴卷第13頁)足憑；依
    被上訴人所提出人事管理規章(原審勞訴卷第145至154頁)第
    1章總則第3條所為「所稱職員係經錄用，或受僱於本公司工
    作而獲得報酬之正式人員而言…」之規定，上訴人自屬被上
    訴人之職員無疑，自有被上訴人公司之人事管理規章之適用
    ，依第4章服務第2條所為「員工應虛心接受上級主管之指揮
    及監督。」之規定，自應接受上級主管即董事長之指揮及監
    督；且被上訴人為股份有限公司之組織，依公司法第29條第
    1項第3款之規定，依章程規定所設置包括總經理之經理人，
    其委任、報酬應由董事會以董事過半數之出席，及出席董事
    過半數同意之決議行之，惟被上訴人迄未舉證證明上訴人之
    委任及報酬，係經由董事會決議行之；由此堪認上訴人具有
    為被上訴人公司之人格從屬性。
(五)綜合上述，上訴人係受雇於被上訴人，職稱雖為「總經理」
    ，但非其章程所設置之經理人，非董事會所決議委任之經理
    人，且已為被上訴人納入組織體系及其生產體系，在董事長
    之指揮、監督下，為被上訴人營業而獲致報酬(工資)，不負
    擔被上訴人營業損益盈虧，具有被上訴人之人格從屬性、組
    織之從屬性、經濟之從屬性；換言之，兩造間之關係為上訴
    人在從屬於被上訴人之關係下提供職業上之勞動力，而由被
    上訴人給付報酬之關係，上訴人為勞基法第2條第1款所定義
    之勞工，被上訴人為同條第 2款所定義之雇主，參照前揭最
    高法院裁判意旨，兩造間之契約關係自屬勞動契約，而不具
    委任契約關係，自有勞基法之適用。
(六)被上訴人抗辯上訴人受雇於被上訴人公司，為被上訴人公司
    總經理，為委任契約之關係，無勞基法之適用，無非以上訴
    人為被上訴人公司總經理，統轄公司之業務部、船塢部、採
    購部、開發部及展示部，等於被上訴人公司營運大小事物皆
    由上訴人負責，且享有百分百之人事權等語為其論據；查：
  1.上訴人之職稱雖為被上訴人之總經理，但非其章程所設置之
    經理人，又非經董事會決議所委任之經理人，顯非公司法第
    29條第1項第3款所規定之經理人，被上訴人抗辯上訴人受被
    上訴人委任之總經理，自無足取。
  2.上訴人於其所轄各部門之人事，固有面試甄選之權責，惟仍
    終須由董事長為最後之定奪，方能正式任用之事實，亦為被
    上訴人所不爭執，尚難以上訴人應負面試、甄選之權責，即
    認上訴人享有百分之百人事權。
  3.被上訴人不爭執上訴人所統轄之各部門為公司營運業務，惟
    被上訴人公司除上揭營運業務外，應尚有財務、會計等部門
    之運作，而上訴人於公司之支出，僅得於 5千元之範圍內始
    有核可權限，逾越 5千元須經董事長之核定等事實，業經證
    人甲○○於本院到場結證在卷(本院 1卷第89頁)，且為被上
    訴人所不爭執；而由上訴人僅統轄之業務部門，竟不及於財
    務、會計等部門，益徵上訴人已為被上訴人納入組織體系、
    生產體系，為被上訴人之營業而獲致報酬，不負擔被上訴人
    營業損益盈虧之勞工。
  4.被上訴人又以上訴人不適用被上訴人之人事管理規章，抗辯
    上訴人係受被上訴人之委任等語，無非以上訴人為被上訴人
    公司之總經理，依人事管理規章第4章服務第4條規定毋庸每
    日按時上下班為其論據；查被上訴人公司人事管理規章第 4
    章服務第 4條規定：「員工除公司規定休假或辦妥請假手續
    外，除董事長、總經理外每日均應依規定時間到公司上班，
    並須親自刷卡，無故不刷卡者視同曠職(工)。」固屬不虛；
    惟查上訴人係受被上訴人即雇主之雇用，為被上訴人營業而
    獲致報酬，為被上訴人公司人事管理規章第1章總則第3條所
    稱之職員，已如前述，被上訴人為豁免、禮遇及尊重上訴人
    「總經理」之職位，而於人事管理規章第4章服務第4條與董
    事長併列除外規定，此項規定，仍不足以否認上訴人係受被
    上訴人所僱用從事營運工作，獲致報酬之勞工，及被上訴人
    係僱用上訴人之事業主(雇主)之性質。
  5.被上訴人另以上訴人就有關被上訴人公司之運作，如何爭取
    訂單，訂單金額大小、訂單數量多寡、接單後營運成本如何
    ，悉由上訴人本於被上訴人之委託，製作成本毛利預估表全
    權彙算後決定是否接單等事實，為兩造間典型之委任關係為
    抗辯，並提出毛衣加工合約、副料訂購單在卷(本院1卷第14
    1至 151頁)為憑；惟查被上訴人所提出上揭「毛衣加工合約
    」適足以證明上訴人係為被上訴人之營運，而向訴外人汎奇
    針織、南聯針織訂購毛衣；「副料訂購單」之製表為楊如珍
    ，經協理簽章再至上訴人簽章，參酌上訴人於原審所提出訂
    紗單、打樣製造單、確認樣單(原審勞訴卷第72至80頁)均由
    製表、協理、總經理至董事長簽章，不僅不具獨立性，且僅
    能證明上訴人與其他同僚均係基於為被上訴人公司之營運，
    而為分層負責之表徵，不足以為上訴人係基於委任關係而於
    該文書上簽章之證明。
  6.綜合上述，被上訴人以上訴人為被上訴人公司總經理，統轄
    公司之業務部、船塢部、採購部、開發部及展示部，等於被
    上訴人公司營運大小事物皆由上訴人負責，且享有百分百之
    人事權等語，持以抗辯上訴人受被上訴人之委任，不適用勞
    基法，自無足取。
五、按：「勞工工作十五年以上年滿五十五歲者，得自請退休。
    」、「勞工退休金之給與標準：按其工作年資，每滿一年給
    與兩個基數。但超過十五年之工作年資，每滿一年給與一個
    基數，最高總數以四十五個基數為限。未滿半年者以半年計
    ；滿半年者以一年計。」、「前項第 1款退休金基數之標準
    ，係指核准退休時一個月平均工資。」勞基法第53條第 1款
    、第55條第1項第1款、第 2項分別定有明文。最高法院88年
    度臺上字第68號亦著有：「勞工工作十五年以上年滿五十五
    歲者，或工作二十五年以上者，得自請退休，勞動基準法第
    五十三條固有明文，惟該條之立法精神，無非基於勞工之立
    場，為防止雇主不願核准已達一定年資、年齡之勞工自請退
    休之弊端，而賦予勞工得自請退休之權利，使符合該條規定
    要件之勞工於行使自請退休之權利時，即發生終止勞動契約
    之效力，而無須得相對人即雇主之同意。故勞工依該法自請
    退休時，勞雇雙方之勞動契約即可終止，勞工自請退休之權
    利為契約終止權之一種，而終止權又屬形成權之一種，形成
    權於權利人行使時，即發生形成之效力，不必得相對人之同
    意。」裁判意旨，可資參照。經查：
(一)上訴人36年12月16日出生，自81年5月5日起受雇於被上訴人
    ，迄96年11月25日提出辭職書，於被上訴人公司工作已15年
    6個月又21天，年滿55歲，並於97年3月間以存證信函為退休
    之意思表示等事實，已為被上訴人所不爭執，且有上訴人之
    身份證、辭職書、存證信函在卷(勞調卷第6、7、23頁)足稽
    ；依首揭法條之規定、及最高法院88年度臺上字第68號裁判
    意旨，上訴人於96年11月25日提出辭職書，即生終止與被上
    訴人間勞動契約之效力，被上訴人即應給與退休金，自不待
    言。
(二)查上訴人於96年11月25日提出辭職書，翌日即未上班，被上
    訴人即准予離職並停發薪資等事實，為被上訴人所不爭執，
    上訴人於被上訴人核准離職前 6個月之工資，每個月薪資均
    為 22,800元(固定薪資21,000元、伙食費1,800元)，其平均
    工資亦為22,800元，有上訴人不爭執被上訴人所提出96年各
    類所得清冊在卷(原審勞訴卷第85頁)足稽；上訴人主張其平
    均工資應為110,319元，無非以上訴人於 95年自被上訴人所
    獲薪資507,822元，及自訴外人豐億國際有限公司所獲薪資8
    16,000元合計1,323,822元，再除以12 (一年12個月)，且不
    同意被上訴人於96年予以減薪等為其論據；惟查：
  1.上訴人確曾任職於訴外人豐億國際有限公司之事實，有被上
    訴人所提出上訴人不爭執真正之上訴人簽章之豐億國際有限
    公司副料訂購單、請款單等影本在卷(本院1卷第121至140頁
     )為憑；訴外人豐億國際有限公司與被上訴人為不同之法人
    人格，上訴人自豐億國際有限公司所獲薪資併入自被上訴人
    所獲薪資，自屬無據，而無足採。
  2.上訴人對於被上訴人抗辯因公司近年營運績效不佳，於95年
    度末營業檢討會議決議減薪之事實，並不爭執，且自96年 1
    月起即按減薪之數額核撥上訴人之帳戶，迄至上訴人離職後
    ，長達11個月之久，均未曾異議，請求補足；上訴人於言詞
    辯論期日主張被上訴人於上訴人離職後繼續支付至97年 3月
    即在補足所減之薪資云云(本院 2卷第19頁背面)；惟查被上
    訴人未曾於上訴人離職後補其減薪之數額，而係被上訴人法
    定代理人基於個人之情誼，予以補貼，有上訴人97年 3月間
    致被上訴人法定代理人略以「…鈞座以個人名義支付半薪…
    」之存證信函在卷(原審勞調卷第 7頁)足憑；又上訴人如有
    不同意減薪之事實，於其離職後被上訴人之法定代理人仍以
    個人名義按減薪後之數額繼續支付，適足以補足減薪所減少
    之薪資，上訴人於被上訴人之法定代理人繼續支付至97年 3
    月，尚不足 8個月，竟以前揭存證信函通知被上訴人法定代
    理人停止支付，有前揭存證信函在卷足稽；上訴人於言詞辯
    論期日主張係為補足上訴人不同意減薪之數額，顯與事實不
    符，其不同意減薪云云，已難採信。上訴人另以上訴人所投
    保健康保險金額為83,000元，薪資顯非僅有21,000元，而主
    張上訴人確有不同意減薪之事實；惟查上訴人於94年1、2、
    9至12各月之薪資依序為108,406元、108,406元、107,759元
    ，有上訴人所自認並製作之附表在卷 (本院2卷第21、26頁)
    ，而上訴人於94年度之投保薪資為42,000元，與上訴人實領
    薪資亦有不符，亦有上訴人所提出之投保資料表在卷(本院2
    卷第 31頁)足稽；因之，上訴人以投保之薪資亦不足以證明
    上訴人有不同意減薪或其確實薪資之事實。
  3.按：工資：謂勞工因工作而獲得之報酬；包括工資、薪金及
    按計時、計日、計月、計件以現金或實物等方式給付之獎金
    、津貼及其他任何名義之經常性給與均屬之，勞基法第 2條
    第 3款定有明文；被上訴人96年核發於上訴人之薪資，除固
    定薪資每月為21,000元外，尚有經常性給與之伙食費每月1,
    800元之事實，亦有被上訴人所提出96年各類所得清冊在卷(
    原審勞訴卷第 85頁)足稽；被上訴人抗辯上訴人離職之每月
    平均工資為21,000元，亦無足取。
(三)綜合上述，上訴人於離職時工作已15年 6個月又21日，年滿
    55歲，被上訴人應給與退休金之基數，依勞基法第55條第 1
    項第1款之規定為31個基數(15×2+1=31)，依同條第2項之規
    定，應給與退休金為706,800元(22,800×31=706,800)。
(四)被上訴以上訴人於96年11月25日以自動辭職方式，提出辭職
    書，而非以自請退休方式離職，其請求給付退休金無理由等
    語為抗辯；惟查：勞工請領退休金之權利，自退休之次月起
    ，因五年間不行使而消滅，勞基法第58條定有明文。本件上
    訴人於96年11月25日向被上訴人提出辭職書，已符合勞基法
    第53條第1項第1款自請退休之要件，即使無退休之意思表示
    ，惟已於97年 3月間以存證信函為退休之意思表示，且迄97
    年7月8日提起本件訴訟，亦尚未屆滿 5年，其給付退休金之
    請求權，尚未罹於時效而消滅，被上訴人以上訴人於96年11
    月25日以自動辭職方式，提出辭職書，而非以自請退休方式
    離職，其請求給付退休金無理由等語為抗辯，即無足取。
六、「給付無確定期限者，債務人於債權人得請求給付時，經其
    催告而未為給付，自受催告時起，負遲延責任。其經債權人
    起訴而送達訴狀，或依督促程序送達支付命令，或為其他相
    類之行為者，與催告有同一之效力。」、「遲延之債務，以
    支付金錢為標的者，債權人得請求依法定利率計算之遲延利
    息。」、「應付利息之債務，其利率未經約定，亦無法律可
    據者，週年利率為百分之五。」民法第229條第2項、第 233
    條第1項前段、第203條分別定有明文。本件上訴人請求被上
    訴人給付退休金，係以給付金錢為標的，無確定期限，又未
    約定利率，其併請求自起訴狀繕本送達翌日、即97年 7月22
    日(送達證書附於原審勞調卷第16頁)起至清償日止，按週年
    利率5%計算之利息，於法尚非無據，應予准許。
七、綜上所述，上訴人基於勞基法第53條第1項第1款、第55條第
    1項、第2項之規定，請求被上訴人給付退休金，於 706,800
    元及自97年7月22日起至清償日止，按週年利率 5%計算之利
    息之範圍內於法有據，應予准許；逾此範圍之請求，於法無
    據，不應准許。
八、從而，原法院於上開範圍駁回上訴人之請求，並駁回此部分
    假執行之聲請，容有未恰；上訴意旨，指摘原法院此部分之
    判決不當，求予廢棄，為有理由，應由本院予以廢棄，更為
    判決如主文第 2項所示；上訴人逾越上開範圍之請求，原法
    院為其敗訴判決，並駁回此部分假執行之聲請，核無違誤，
    上訴意旨仍持陳詞，指摘原法院此部分之判決不當，求予廢
    棄，為無理由，應予駁回。本判決所命給付，依民事訴訟法
    第466條第1項、第3項、及司法院91年1月29日(91)院台廳民
    一字第03075號函，未逾150萬元，被上訴人非得上訴第三審
    法院，毋庸為准、免假執行之宣告，一併敘明。
九、本件事證已臻明確，兩造其他攻擊、防禦方法，及提出未援
    用之證據，經斟酌後認不影響判決基礎，無逐一論述必要，
    併此敘明。
十、據上論結，本件上訴為部分有理由、部分為無理由，爰依民
    事訴訟法第449條第1項、第 450條、第79條之規定，判決如
    主文。
中    華    民    國    99    年     5    月     4    日
                    勞工法庭
                        審判長法  官  李錦美
                              法  官  鍾任賜
                              法  官  陳博享
正本係照原本作成。
被上訴人不得上訴。
上訴人如不服本判決，應於收受送達後20日內向本院提出上訴書
狀，其未表明上訴理由者，應於提出上訴後20日內向本院補提理
由書狀（均須按他造當事人之人數附繕本）上訴時應提出委任律
師或具有律師資格之人之委任狀；委任有律師資格者，另應附具
律師資格證書及釋明委任人與受任人有民事訴訟法第466條之1第
1項但書或第2項（詳附註）所定關係之釋明文書影本。
中    華    民    國    99    年    5     月    4     日
                              書記官  鄭靜如
附註：
民事訴訟法第466條之1（第1項、第2項）：
對於第二審判決上訴，上訴人應委任律師為訴訟代理人。但上訴
人或其他法定代理人具有律師資格者，不在此限。
上訴人之配偶、三親等內之血親、二親等內之姻親，或上訴人為
法人、中央或地方機關時，其所屬專任人員具有律師資格並經法
院認為適當者，亦得為第三審訴訟代理人。

司法院資訊處製作；財團法人民間司法改革基金會備份。
